【裁判字號】    99,訴,1596
【裁判日期】    991118
【裁判案由】    免職
【裁判全文】
臺北高等行政法院判決
                                      99年度訴字第1596號
                                     99年11月4日辯論終結
原      告  施永恭
被      告  法務部
代  表  人  曾勇夫（部長）
訴訟代理人  高秀蘭
            莊國僑
上列當事人間免職事件，原告不服公務人員保障暨培訓委員會中
華民國99年6 月1 日99公審決字第158 號訴願決定，提起行政訴
訟，本院判決如下：
    主  文
原告之訴駁回。
訴訟費用由原告負擔。
    事實及理由
一、事實概要：
    原告係被告所屬調查局（下稱調查局）通訊監察處薦任第六
    職等至第八職等安全保防職系調查官，經該局審認其於98年
    2 月27日在職進修自請退學後，仍以進修為由虛偽請公假，
    自98年3 月2 日起至同年8 月25日止，累積曠職達23日2 小
    時，爰以98年12月10日調人貳字第09800614590 號函，陳報
    被告以98年12月25日法令字第0981305088號令，依公務人員
    考績法第12條第3 項第8 款規定，核布原告一次記二大過專
    案考績免職，並依公務人員考績法第18條但書規定，免職未
    確定前，先行停職。原告不服，提起復審，亦遭駁回，遂向
    本院提起本件行政訴訟。
二、兩造聲明：
    (一)原告聲明：
      1.復審決定及原處分均撤銷。
      2.訴訟費用由被告負擔。
    (二)被告聲明：
      1.駁回原告之訴。
      2.訴訟費用由原告負擔。
三、原告主張：
    (一)按公務人員懲戒法第1 條、第2 條、第10條及公務人員保
      障法第7 條第2 項規定係比例則之具體表現，被告所為免
      職處分係剝奪原告公務員身分，其性質無異與懲戒處分相
      同，仍應有比例原則之適用，並有司法院大法官釋字第
      433 號解釋理由書意旨可參。
    (二)本件不論從原告於調查局所為之報告，抑或由其至被告機
      關所為之陳述內容，均可知原告仍請公假並非出自貪污之
      動機與目的，況衡諸經驗法則，原告即將符合退休資格，
      豈有貪圖請公假時數所得折合相當於新台幣（下同）
      73,140元之金額（業已繳回），而甘願喪失日後得以領取
      遠超過該金額之退休金之理，足見原告並無圖利之意圖，
      亦無獲取不法利益之動機。而依比例原則必要性所揭示之
      意旨，即必要性係指為不超越現實目的之必要程度，達成
      目的需採影響最輕微之手段，倘被告認原告行為不當，按
      公務員懲戒法第9 條規定，不論是處以申誡、記過、減俸
      、降級或休職，均可收警惕之效，並達法定懲處之目的。
      然被告未予詳酌即作成最嚴厲之免職處分，顯失衡平，難
      謂與比例原則相符。
    (三)況原告遭懲處後，調查局於98年12月21日發函提醒該局人
      員有關辦公出勤及差假，均應依相關規定辦理，並於該函
      說明第3 點第2 項特別指出進修同仁若因故辦理休學或退
      學，應即告知服務單位及檢附證明文件送交人事室註記，
      並停止公假進修。故可得知原告遭懲處前，該局人事室對
      於在職進修人員之實際進修狀況並未積極稽核，難脫疏漏
      之嫌云云。
    (四)提出本件復審決定書、研究主題參考資料、調查局北部地
      區機動工作站公函、繳回23日薪資收據、原告於調查局記
      功嘉獎人事資料等件影本為證。
四、被告主張：
    (一)經查，調查局准予原告自97年9 月1 日起至102 年8 月31
      日止，依所選修課程表時數核給公假，而原告卻於98年2
      月27日自動辦理退學後，仍多次以「在職進修」名義，填
      載不實之請假單，累計虛偽請假達23日2 時。原告雖稱其
      於退學後仍請公假，係為前往學校旁聽課程，或至圖書館
      蒐集資料，亦會前往研究室操作儀器，進行實驗云云。惟
      原告所稱縱為事實，亦與其所稱「家庭因素、工作量增加
      以及課業繁重」之退學理由顯有矛盾；又原告退學後仍以
      進修名義請假，其請假難謂無虛偽情事，該局爰依公務員
      服務法第12條授權訂定之公務人員請假規則（下稱請假規
      則）第13條之規定，將原告虛偽請假日期改予曠職登記。
    (二)又按公務人員考績法第12條第1 項第2 款及第3 項之規定
      ，公務人員曠職1 年累積達10日者，即符合一次記二大過
      專案考績免職之法定原因，原告因曠職累計已達23日2 時
      ，被告據以核布一次記兩大過免職處分，認事用法並無違
      誤。
    (三)另調查局與被告之考績委員會，事前均請原告到場陳述及
      申辯，並經各該考績委員會委員審酌告訴人之動機、目的
      、手段及行為所生之損害或影響等事項，依法作出免職處
      分，是以，原告主張被告所為之免職處分實嫌過重，違反
      憲法比例原則及公務員懲戒法第10條等規定，顯失衡平，
      實有予以撤銷之必要云云，洵無足採等語。
五、按「各機關辦理公務人員平時考核及專案考績，分別依左列
    規定：二、專案考績，於有重大功過時行之；其獎懲依左列
    規定：(一)…(二)一次記二大過者，免職。」；「非有左列情形
    之一者，不得為一次記二大過處分：一、…八、曠職繼續達
    四日，或一年累積達十日者。」；「考績委員會對於擬予考
    績列丁等及一次記二大過人員，處分前應給予當事人陳述及
    申辯之機會。」；「…但考績應予免職人員，自確定之日起
    執行；未確定前，應先行停職。」，公務人員考績法第12條
    第1 項第2 款、第3 項、第14條第3 項及第18條但書各定有
    明文。是依上開規定，公務人員曠職1 年累積達10日者，即
    該當一次記二大過專案考績免職之要件；又一次記二大過專
    案考績應予免職人員，係自確定之日起執行；未確定前，應
    先行停職。次按「公務人員有下列各款情事之一者，給予公
    假。其期間由機關視實際需要定之：一、…六、奉派或奉准
    參加與其職務有關之訓練進修，其期間在一年以內者。但公
    務人員訓練進修法規另有規定者，從其規定。…。」；「未
    辦請假、公假或休假手續而擅離職守或假期已滿仍未銷假，
    或請假有虛偽情事者，均以曠職論。」；「曠職以時計算，
    累積滿八小時以一日計；其與曠職期間連續之例假日應予扣
    除，並視為繼續曠職。」，請假規則第4 條、第13條及第14
    條各設有規定。又按「公務員除因婚喪疾病分娩或其他正當
    事由外，不得請假。公務員請假規則，以命令定之。」，公
    務員服務法第12條亦定有明文。另按「各機關應不定期派員
    抽查所屬機關公務人員出勤情形，其抽查項目如左：(一)出勤
    差假及管理情形。…。」，行政院及所屬各機關公務人員平
    時考核要點第10點並設有規定。是依上開規定，公務人員奉
    准參加訓練進修而請公假者，如有虛偽情事，以曠職論。
六、前揭事實概要所載各情，為兩造所不爭，且有上開各該文件
    、原處分及復審決定書等件影本附原處分卷及復審機關卷可
    稽。茲依前述兩造主張之意旨，就下列各點敘明判決之理由
    。
七、被告查認原告係被告所屬調查局安全保防職系調查官，於98
    年2 月27日在職進修自請退學後，仍以進修為由虛偽請公假
    ，自98年3 月2 日起至同年8 月25日止，累積曠職達23日2
    小時，符合一次記二大過專案考績免職之法定要件，核無不
    合：
    (一)原告係被告所屬調查局通訊監察處薦任第六職等至第八職
      等安全保防職系調查官，經該局審認其於98年2 月27日在
      職進修自請退學後，仍以進修為由虛偽請公假，自98年3
      月2 日起至同年8 月25日止，累積曠職達23日2 小時（原
      處分卷1 附件3 ），符合公務人員考績法第12條第1 項第
      2 款、第3 項一次記二大過專案考績免職之法定要件，核
      無不合。
    (二)原告主張其於退學後仍請公假，係為前往學校旁聽課程，
      或至圖書館蒐集資料，亦會前往研究室操作儀器，進行實
      驗，曾提供研究成果供被告單位進行測試云云。經查，調
      查局准予原告自97年9 月1 日起至102 年8 月31日止，依
      所選修課程表時數核給公假，而原告卻於98年2 月27日自
      動辦理退學後，仍多次以「在職進修」名義，填載不實之
      請假單，累計虛偽請假達23日2 時，已如前述。原告所稱
      上情，縱然屬實，但與所稱係因「家庭因素、工作量增加
      以及課業繁重」等理由退學，顯有不符。又原告於退學之
      後，仍以進修名義請假，其請假難謂無虛偽情事，調查局
      爰依公務員服務法第12條授權訂定之請假規則第13條之規
      定，將原告虛偽請假日期改予曠職登記，並無違誤。
八、被告所為原告一次記二大過專案考績免職，免職未確定前，
    先行停職之處分，並無違誤：
    (一)綜上所述，原告以進修為由向調查局虛偽請公假，自98年
      3 月2 日起至同年8 月25日止，累積曠職達23日2 小時，
      已符合一次記二大過專案考績免職之法定要件。調查局爰
      以98年12月10日調人貳字第09800614590 號函（復審機關
      卷第45頁），陳報被告以98年12月25日法令字第
      0981305088號令（復審機關卷第178 頁），依公務人員考
      績法第12條第3 項第8 款規定，核布原告一次記二大過專
      案考績免職，並依公務人員考績法第18條但書規定，免職
      未確定前，先行停職，並無違誤。
    (二)原告主張其於調查局任職，向來表現良好，並無圖利之意
      圖，僅因不符合請假規定，而遭免職處分，其有顯失衡平
      ，違反比例原則及公務員懲戒法第10條之情事云云。經查
      ，本件原告以進修為由向調查局虛偽請公假，自98年3 月
      2 日起至同年8 月25日止，累積曠職達23日2 小時，符合
      一次記二大過專案考績免職之法定要件，已如前述；且於
      作成本件處分之前，調查局與被告之考績委員會，均請原
      告到場陳述及申辯（復審機關卷第143 頁以下），並經各
      該考績委員會委員審酌原告之動機、目的、手段及行為所
      生之損害或影響等事項，依法作出免職處分，於法並無不
      合。是以原告所稱被告所為之免職處分過重，有違比例原
      則及公務員懲戒法第10條規定云云，核不足採。
九、本件事證，已臻明確，兩造其餘攻擊防禦方法，經審酌對於
    本件判決結果並不生影響，爰不予逐一論列，附此敘明。
十、從而，本件被告查認原告係被告所屬調查局安全保防職系調
    查官，於98年2 月27日在職進修自請退學後，仍以進修為由
    虛偽請公假，自98年3 月2 日起至同年8 月25日止，累積曠
    職達23日2 小時，符合一次記二大過專案考績免職之法定要
    件，所為原告一次記二大過專案考績免職，免職未確定前，
    先行停職之處分，於法並無違誤。訴願決定遞予維持，亦無
    不合。原告徒執前詞，訴請撤銷，為無理由，應予駁回。
據上論結，本件原告之訴為無理由，依行政訴訟法第98條第1 項
前段，判決如主文。
中    華    民    國    99    年    11    月    18    日
                  臺北高等行政法院第二庭
                            審判長法  官  徐瑞晃
                                  法  官  蔡紹良
                                  法  官  蕭忠仁
上為正本係照原本作成。
如不服本判決，應於送達後20日內，向本院提出上訴狀並表明上
訴理由，如於本判決宣示後送達前提起上訴者，應於判決送達後
20日內補提上訴理由書（須按他造人數附繕本）。
中    華    民    國    99    年    11    月    18    日
                                  書記官  吳芳靜

司法院資訊處製作；財團法人民間司法改革基金會備份。
